【裁判字號】    97,台上,6658
【裁判日期】    971219
【裁判案由】    違反槍砲彈藥刀械管制條例
【裁判全文】
最高法院刑事判決            九十七年度台上字第六六五八號
上  訴  人  台灣高等法院檢察署檢察官
上  訴  人
即  被  告  甲○○
選任辯護人  曾孝賢律師
上  訴  人
即  被  告  乙○○
上列上訴人等因被告等違反槍砲彈藥刀械管制條例案件，不服台
灣高等法院中華民國九十五年四月十三日第二審判決（九十四年
度上訴字第一０六一號，起訴案號：台灣板橋地方法院檢察署九
十三年度偵字第八一一三號），提起上訴，本院判決如下：
    主  文
原判決撤銷，發回台灣高等法院。
    理  由
本件原判決認定上訴人即被告甲○○、乙○○與蔡秀玲因房屋產
權及使用事宜，生有爭議，蔡秀玲委請郭嘉處理。乙○○乃邀約
郭嘉於民國九十二年五月十九日下午二時許，在台北縣板橋市○
○路○段一二三號一樓辦公室（下稱辦公室）見面協調。郭嘉偕
同吳立群、張明嶽依約抵達上址與乙○○晤面未久，甲○○亦到
場。乙○○、甲○○事先安排多名不詳姓名、年籍成年男子，在
上址辦公室內、外守候，俾見機行事。嗣乙○○示意其中一名不
詳姓名、年籍成年男子將郭嘉帶出辦公室，甲○○亦點頭認可，
郭嘉不疑有他，乃隨同外出。乙○○、甲○○在郭嘉被帶出辦公
室後，即與上開多名不詳姓名、年籍成年男子共同基於未經許可
持有可發射子彈具有殺傷力之改造槍枝、子彈、傷害、私行拘禁
及遺棄之犯意聯絡，由上開多名不詳姓名、年籍成年男子，以拳
頭或分持球棒、拐杖鎖，圍毆郭嘉，並由其中一名不詳姓名、年
籍成年男子，持用不詳型式、具有殺傷力之改造槍枝一支及土造
子彈一顆，射擊郭嘉之右大腿一槍，造成郭嘉右大腿大量出血、
右側股骨因槍擊受有合併開放性粉碎骨折之傷害。旋上開多名不
詳姓名、年籍成年男子，將張明嶽、吳立群二人押往辦公室外一
樓通往二樓之樓梯間儲藏室，予以拘禁。其中四名不詳姓名、年
籍成年男子，又以自用小客車將腿部大量出血，已陷於無自救力
狀態之郭嘉，強行載往台北縣新店市屈尺山區（下稱屈尺山區）
，剝奪其行動自由，並繼續加以毆打，隨後遺棄在曲尺山區草叢
。張明嶽、吳立群亦被強行以車輛載往曲尺山區，迄同日下午五
時許，始載回台北縣板橋市○○路○段一二三號釋放。迨至同日
下午六時三十分許，經郭嘉向路過之載送瓦斯工人借用行動電話
，報警求救，經送醫治療，始倖免於難等情。因而撤銷第一審之
科刑判決，改判就起訴之犯罪事實，變更檢察官所引應適用之法
條，依九十四年二月二日修正公布、九十五年七月一日施行前刑
法第五十五條之想像競合犯及牽連犯規定，從一重論處甲○○、
乙○○共同未經許可，持有可發射子彈具有殺傷力之改造槍枝罪
刑，固非無見。
惟查：(一)有罪判決書之事實一欄，為判斷其適用法令當否之準據
，應將法院依職權認定與論罪科刑有關之事實，凡犯罪之時間、
地點、方法、態樣，以及適用法律有關之事項，均為詳實之記載
，然後於理由內逐一說明其憑以認定之證據，並使事實認定與理
由說明，互相適合，方為合法。倘若事實未有記載，而理由加以
說明，或事實已有記載，而理由未予說明，或事實認定與理由說
明，不相一致，或事實或理由欄內之記載，前後齟齬，或事實認
定與所採之證據不相適合，按諸刑事訴訟法第三百七十九條第十
四款規定，均為判決不載理由，或所載理由矛盾，其判決當然違
背法令。(1)原判決事實欄記載甲○○、乙○○事先安排多名不詳
姓名、年籍成年男子，在辦公室內、外守候，俾見機行事，於郭
嘉被帶出辦公室後，甲○○、乙○○即與上開多名不詳姓名、年
籍成年男子共同基於未經許可持有可發射子彈具有殺傷力之改造
槍枝、子彈、傷害、私行拘禁及遺棄之犯意聯絡，由上開多名不
詳姓名、年籍成年男子下手圍毆郭嘉，及持有改造槍枝擊傷郭嘉
，並剝奪張明嶽、吳立群、郭嘉之行動自由，暨將郭嘉遺棄在屈
尺山區等情。惟甲○○、乙○○倘事前僅安排人員見機行事而未
及於其他，其等既未隨同郭嘉步出辦公室，如何於此時與其他在
辦公室外之不詳姓名、年籍成年男子有上述犯意聯絡？何以驟然
出現改造槍枝？甲○○、乙○○是否於事前即同謀或知悉有攜帶
改造槍枝赴約？均與認定甲○○、乙○○與上開多名不詳姓名、
年籍成年男子有無犯意聯絡，息息相關，至為重要。乃原判決就
此未予認定，亦未說明其認定甲○○、乙○○於郭嘉被帶出辦公
室外，始與上開多名不詳姓名、年籍成年男子有犯意聯絡之理由
，卻說明甲○○、乙○○於事前即與上開多名不詳姓名、年籍成
年男子計劃全部犯行（見原判決理由三、(三)、3.及四第九行至第
十一行），而與認定之事實不合，難謂無判決理由不備及矛盾之
違法。(2)刑法第二百九十四條第一項之遺棄罪，以行為人對於無
自救力之人，依法令或契約應扶助、養育或保護，而遺棄之，或
不為其生存所必要之扶助、養育或保護為其犯罪構成要件。原判
決事實欄並未記載甲○○、乙○○與上開不詳姓名、年籍成年男
子究依何法令或契約，對於無自救力之郭嘉有扶助或保護之義務
；於理由亦未說明所憑依據，即論以甲○○、乙○○犯刑法第二
百九十四條第一項之遺棄罪，自有判決理由不備之違誤。又原判
決認定郭嘉被圍毆及槍擊成傷，已陷於無自救力之狀態，並未敘
明其得心證之理由，亦有判決理由不備之違法。(二)審理事實之法
院，對於被告有利及不利之證據，應一律注意，詳為調查，綜合
全案證據資料，本於經驗法則以定其取捨，並將取捨證據及得心
證之理由，於判決內詳為說明。故證據雖已調查，而尚有其他部
分並未調查，仍難遽為被告有利或不利之認定。又刑法第十五條
規定：對於犯罪結果之發生，法律上有防止之義務，能防止而不
防止，與因積極行為發生結果者相同。因自己之行為，致有發生
犯罪結果之危險者，負防止其發生之義務。而發生一定之結果，
有以積極行為使其發生，有因消極不作為而發生，惟無論積極作
為或消極不作為，其法律上之效果均屬相同。行為人在主觀上有
實行特定犯罪之確定或不確定故意；於客觀上有積極行為或法律
上有防止之義務而消極不作為，均應成立該特定犯罪。原判決認
定郭嘉遭上開多名不詳姓名、年籍成年男子分別毆打及開槍射擊
，受有右大腿大量出血、右側股骨因槍擊受有合併開放性粉碎骨
折之傷害，已陷於無自救力之狀態，又被遺棄在屈尺山區草叢，
經郭嘉向路過之載送瓦斯工人借用行動電話，報警求救，經送醫
治療，始倖免於難等情。倘若無訛，上開多名不詳姓名、年籍成
年男子毆打或槍擊郭嘉之行為，是否發生郭嘉死亡結果之危險？
將受傷嚴重已無自救力之郭嘉，不惜路途遙遠，自台北縣板橋市
載往屈尺山區草叢，予以棄置，其用意何在？有無以棄置郭嘉在
偏僻處所，使其未能獲救因而傷重死亡之確定或不確定殺人故意
？郭嘉被棄置地點，是否屬交通不便，甚至人跡罕至之困難呼救
處所？苟非有載送瓦斯工人偶然路過，郭嘉有無不能及時獲救之
虞？郭嘉若耽擱獲救，有無可能因傷重例如失血過多死亡？此攸
關認定甲○○、乙○○與上開不詳姓名、年籍成年男子是否負有
扶助或保護已無自救力之郭嘉之義務，有無猶以任令郭嘉身處險
境而無由獲救之消極不作為，以遂行殺害郭嘉之目的，甲○○、
乙○○應否因此共犯檢察官起訴之刑法第二百七十一條第二項、
第一項之殺人未遂罪，至屬重要，又非不能或不易調查，自應根
究明白。乃原審未遑詳為調查認定，並敘明其得心證之理由，而
僅以上開多名不詳姓名、年籍成年男子只射擊郭嘉不屬身體要害
之大腿部位，又將之棄置在屈尺山區，並無活埋舉動為由，即認
定係出於傷害故意而非殺人故意所為，因而變更檢察官之起訴法
條，改論以刑法第二百七十七條第一項之傷害罪，不免速斷，核
有調查職責未盡及判決理由不備之違法。以上或係檢察官、甲○
○、乙○○上訴意旨所指摘，或為本院得依職權調查之事項，應
認原判決有撤銷發回更審之原因。
據上論結，應依刑事訴訟法第三百九十七條、第四百零一條，判
決如主文。
中    華    民    國  九十七  年   十二   月   十九   日
                      最高法院刑事第六庭
                          審判長法官  洪  清  江
                                法官  韓  金  秀
                                法官  林  勤  純
                                法官  李  錦  樑
                                法官  陳  國  文
      本件正本證明與原本無異
                                      書  記  官
中    華    民    國  九十七  年   十二   月  二十九  日
                                                Ａ


司法院資訊處製作；財團法人民間司法改革基金會備份。
